臺灣桃園地方法院民事裁定
111年度監宣字第415號
聲  請  人  楊淑華  
代  理  人  林世昌律師
相  對  人  王馨嬅  

關  係  人  田季平  
                      居桃園市○○區○○○路0段000號0樓  之0
上列當事人間聲請監護宣告事件，本院裁定如下：
    主      文
宣告王馨嬅（女，民國00年0月00日生，身分證統一編號：Z0000
00000號）為受監護宣告之人。
選定田季平（男，民國00年0月00日生，身分證統一編號：Z0000
00000號）為受監護宣告之人王馨嬅之監護人。
指定楊淑華（女，民國00年0月0日生，身分證統一編號：Z00000
0000號）為會同開具財產清冊之人。
聲請程序費用由受監護宣告之人王馨嬅負擔。　　　　
    理      由
一、聲請意旨略以：聲請人楊淑華係相對人王馨嬅之大嫂，關係
    人田季平為相對人之子。於民國110年6月24日因相對人身體
    狀況惡化，經醫師建議入住臺北榮民總醫院桃園分院附設松
    柏園護理之家（下稱松柏園護理之家），並由聲請人負擔相
    對人之照護費用。現因相對人罹患失智症，呈現明顯認知功
    能下降，包含記憶力、理解力、定向感之障礙，對於日常生
    活之判斷能力有顯著障礙，致不能為意思表示或受意思表示
    ，或不能辨識其意思表示之效果，已達受監護宣告之程度，
    爰依民法第14條、第1110條、第1111條及家事事件法第164
    條之規定，請求裁定相對人為受監護宣告人，並選定關係人
    為相對人之監護人，及指定聲請人為會同開具財產清冊之人
    。
二、對於因精神障礙或其他心智缺陷，致不能為意思表示或受意
    思表示，或不能辨識其意思表示之效果者，法院得因本人、
    配偶、四親等內之親屬、最近一年有同居事實之其他親屬、
    檢察官、主管機關或社會福利機構之聲請，為監護之宣告，
    民法第14條第1項定有明文。次按受監護宣告之人應置監護
    人；法院為監護之宣告時，應依職權就配偶、四親等內之親
    屬、最近一年有同居事實之其他親屬、主管機關、社會福利
    機構或其他適當之人選定一人或數人為監護人，並同時指定
    會同開具財產清冊之人；法院為前項選定及指定前，得命主
    管機關或社會福利機構進行訪視，提出調查報告及建議；監
    護之聲請人或利害關係人亦得提出相關資料或證據，供法院
    斟酌，同法第1110條、第1111條亦有明文規定。復按法院選
    定監護人時，應依受監護宣告之人之最佳利益，優先考量受
    監護宣告之人之意見，審酌一切情狀，並注意下列事項：㈠
    受監護宣告之人之身心狀態與生活及財產狀況。㈡受監護宣
    告之人與其配偶、子女或其他共同生活之人間之情感狀況。
    ㈢監護人之職業、經歷、意見及其與受監護宣告之人之利害
    關係。㈣法人為監護人時，其事業之種類與內容，法人及其
    代表人與受監護宣告之人之利害關係，同法第1111條之1亦
    規定甚明。
三、經查，聲請人主張之上開事實，業據提出戶籍謄本、松柏園
    護理之家入住證明、匯款單據影本、臺北榮民總醫院桃園分
    院住院繳費通知單及收據、臺北榮民總醫院桃園分院診斷證
    明書、親屬系統表、親屬同意書等件為證。嗣經本院前往相
    對人所在松柏園護理之家勘驗相對人之精神狀況，並於鑑定
    人周孫元診所所屬鑑定醫師林佳琪前點呼相對人年籍資料，
    相對人可正確回答姓名、生日、身分證字號，無法正確回答
    戶籍地，並回答田季平是大哥兒子，可正確回答聲請人是大
    嫂楊淑華，可正確回答5加7等於12，無法回答100減20、10
    減2、9乘以5等情；另據聲請人在場表示：相對人去年年初
    有失智症情形，需人協助處理事務，願擔任會同人並由田季
    平擔任監護人。又關係人田季平於現場表示：同意擔任監護
    人等語，此有本院111年9月16日訊問筆錄可參。復經鑑定人
    林佳琪醫師對相對人實施精神鑑定後，其鑑定結果略以：㈠
    個人史及相關史：王馨嬅（以下簡稱王員），69歲女性，桃
    園出生，出生發育由成年後功能推測應無異常、學歷為專科
    畢業。工作史方面，年輕時於國泰人壽擔任內勤工作，離職
    之後自己成立代書事務所，從事代書工作，工作能力良好。
    王員與男友田存悅於桃園居住共同生活，兩人育有一子。據
    兒子描述，王員與男友平日家人親戚相處互動關係良好，也
    會幫忙照顧侄子。92年約王員兒子16歲時到美國念書，王員
    不定時會與男友到美國探視兒子並短期居住。王員與男友未
    登記結婚。近十年來，代書工作量減少，為退休狀態。身體
    健康方面，無特殊慢性疾病史，沒有精神科病史。王員約於
    4年前左右，開始出現認知功能障礙，記憶力缺損，忘東忘
    西，常常要求男友去銀行查存款，說錢會被人領走、情緒不
    穩定。初期男友不以為意，以為是年紀大退化並未就醫治療
    。在109年底，王員在家裡跌倒，造成小腿骨折，住院接受
    開刀治療後，身體功能和認知功能明顯退步。慢慢不願意走
    路活動，生活需男友協助，但勉強可以自己進食維持基本生
    活功能。110年1月份，出現精神症狀，有視幻覺行為，說看
    到奇怪的人，情緒激動，當時請119協助送至桃園榮民醫院
    急診室就醫，並安排精神科住院治療。診斷為失智症，約住
    院治療半年後出院。出院沒幾天，精神症狀仍持續，家人無
    法照顧，再度安排入院治療，於同年6月轉松柏園護理之家
    持續治療迄今。之後王員身體機能，認知功能顯著退化。目
    前無法自己行走，需使用輪椅行動，仍有言語表達，但認知
    功能明顯退化，包含記憶力，理解力，定向感缺失。尚可主
    動表達生理需求，但不會自己穿衣服、洗澡。進食可自己吞
    嚥但手部協調性差，有時需要他人餵食。大小便失禁，需要
    包尿布。有言語表達但常常答非所問，需要人哄騙安撫其情
    緒。會與他人主動聊天，認得男友和大嫂但不認得兒子，以
    為兒子是姪子，時間地點之定向感差，可回答自己姓名和生
    日，但無法正確說出自己所在地點和時間日期。平日需由照
    顧者協助坐在輪椅上，手腳可活動，但無法自由行動。手眼
    協調性不佳，簽名無法辨識，無法完整做出口語指令之有意
    義的動作。需看護協助穿衣及其自我照料。對於監護宣告流
    程，由兒子擔任監護人代為處理其法律和財產事務，表示同
    意兒子為監護人。㈡理學檢查：頭部外觀無異常。可以自主
    呼吸。四肢肌肉肌力下降。無法站立，可維持坐姿於輪椅上
    。㈢精神狀態檢查：意識清楚，有微笑表情，雙眼自主張開
    ，衣著乾淨。詢問名字、出生年月日，王員可以正確回答問
    題。對於算術，無法完成標準化測驗。無法完成正確回答10
    0減7或20減3序列算數。認得筆、新臺幣（下同）百元及千
    元鈔票，可以說明其用途。請王員閉眼、舉手，王員可以配
    合。思考流程及內容貧乏，多為虛談內容。目前沒有明顯知
    覺障礙，如幻覺行為。判斷力、定向感嚴重缺損，可以回答
    自己在養老院，但無法回答正確地點，知道自己有錢，有定
    存，但其他內容無法回答。不知道目前年月日，自己所在地
    ，定向感差。短期記憶力差，注意力不集中，無法完成短期
    訊息登錄資料，無法覆述3個物件。長期記憶缺損。無法完
    成畫圖測驗。MMSE簡易心智量表分數為7分，屬於重度認知
    功能障礙。㈣日常生活狀況：1.日常生活自理情形：大小便
    失禁使用尿布。個人衛生完全需他人協助才能維持。2.經濟
    活動能力：無經濟活動能力。3.經濟活動能力：無經濟活動
    。4.社會性活動：與他人有簡單言語交談，無社會性活動能
    力。㈤鑑定結果：王員符合其老年期失智症(ICD-10-CM 編碼
     F03.90)之診斷。因此心智缺陷，致其為意思表示、受意思
    表示及辨識意思表示效果之能力，均已達不能之程度等語，
    此有周孫元診所111年9月19日元字第11100000324號函及所
    附精神鑑定報告書在卷可稽（見本院卷第61頁至第62頁背面
    ）。是本院審酌相對人精神障礙狀態及心智缺陷之程度等情
    ，並參諸上揭精神鑑定報告書之意見，認相對人業因老年期
    失智症之心智缺陷，致不能為意思表示或受意思表示，亦不
    能辨識其意思表示之效果，符合受監護宣告之要件，是本件
    聲請為有理由，應予准許，爰依法宣告相對人為受監護宣告
    之人。
四、本院依職權囑託桃園市社會工作師公會進行訪視，其訪視後
    所提出之訪視內容及建議略以：本案之聲請人為相對人大嫂
    ，關係人田季平為相對人長子，王世鋒為相對人姪子，相對
    人現安置於松柏園護理之家，由機構人員照顧相對人生活起
    居，相關行政事務與受照顧安排由相對人田姓友人主責，每
    月4萬1,000元安置費用由聲請人於110年11月匯予田姓友人1
    00萬元支付。聲請人陳述，如100萬元用罄，相對人所需之
    費用需由關係人支付，聲請人會視情形予以協助。經訪視，
    聲請人與王世鋒均以口頭表示同意由關係人擔任本案之監護
    人，聲請人亦具擔任會同開具財產清冊之人意願。據聲請人
    陳述，有關關係人主張擔任本案之監護人一事，仍需等待相
    對人手足提供親屬同意書後，才能得知相對人6名手足對於
    本案之意見與想法。綜合評估相對人的受照顧狀況及聲請人
    與王世鋒的陳述，未見明顯不適任之消極原因，惟關係人現
    居他轄，故就其意見想法，建請鈞院參詳當地訪視單位之訪
    視報告，並參酌其他相關事證後，以相對人最佳利益為考量
    予以綜合裁量之等語，此有該公會111年6月27日桃林字第11
    1463號函所附桃園市政府社會工作科監護（輔助）宣告調查
    訪視報告在卷可稽。本院復囑託映晟社會工作師事務所進行
    訪視，其訪視後所提出之訪視內容及建議略以：關係人為受
    監護宣告人之兒子，具監護能力及監護意願，了解受監護宣
    告人之受照護狀況及財務情形，並具有具體之照顧計畫。如
    受監護宣告人受監護宣告，評估關係人具擔任監護人之能力
    ，建議由關係人擔任監護人。惟因本案僅訪視到關係人，致
    無法提出評估與具體建議，建議法院參酌受監護宣告人、聲
    請人、會同人之訪視報告後，自為裁定等語，此有該事務所
    111年7月20日晟台成字第1110119號函所附成年監護訪視調
    查評估報告在卷可稽。本院審酌關係人為受監護宣告之人之
    子，有意願擔任監護人，又無不適或不宜擔任監護人之積極
    、消極原因，堪認如由關係人為相對人之監護人，應能符合
    相對人之最佳利益，爰依法選定關係人田季平為相對人之監
    護人。又經本院選定之監護人即關係人田季平，自應依民法
    第1112條規定，負責照顧及養護相對人之身體及妥善為財產
    管理之職務，附此敘明。
五、於指定會同開具財產清冊之人部分，聲請人聲請指定由其為
    會同開具財產清冊之人，本院參考上開訪視報告，並審酌聲
    請人為相對人之大嫂，願意擔任會同開具財產清冊之人，認
    由聲請人擔任會同開具財產清冊之人，亦無不當，爰依前揭
    規定，指定聲請人為會同開具財產清冊之人。又依民法第11
    13條準用同法第1099條及第1099條之1之規定，於監護開始
    時，監護人即關係人對於相對人之財產，應會同聲請人於2
    個月內開具財產清冊並陳報法院，監護人於財產清冊開具完
    成並陳報法院前，對於相對人之財產，僅得為管理上必要之
    行為，併此敘明。
六、依家事事件法第164條第2項，裁定如主文。
中　　華　　民　　國　　111 　年　　9 　　月　　28　　日
                   家事法庭     法  官　姚重珍
以上正本係照原本作成。
如對本裁定抗告須於裁定送達後10日內向本院提出抗告狀，並繳
納抗告費新臺幣1,000元。
中　　華　　民　　國　　111 　年　　9 　　月　　30　　日
                                書記官　王小萍